【裁判字號】    95,保險,7
【裁判日期】    950721
【裁判案由】    給付保險金
【裁判全文】
臺灣高雄地方法院民事判決               95年度保險字第7號
原      告  甲○○
訴訟代理人  呂郁斌律師
被      告  南山人壽保險股份有限公司
法定代理人  謝仕榮
訴訟代理人  朱惠君律師
當事人間給付保險金事件，本院於民國95年7 月7 日言詞辯論終
結，判決如下：
  主  文
原告之訴駁回。
訴訟費用由原告負擔。
  事實及理由
一、原告主張：原告分別於民國92年9 月12日、13日與被告簽立
    「南山新康祥終身壽險-B型」保險契約（保單號碼分別為Ｚ0
    00000000、Ｚ000000000，下稱系爭95、46號契約），主契約
    保險金額各為新臺幣（下同）300,000 元、1,000,000 元。
    系爭95號契約附加住院醫療補償保險附約、手術醫療保險附
    約、住院費用給付保險附約、癌症醫療終身壽險附約（下分
    別稱住院醫療附約、手術附約、住院費用附約、癌症附約）
    ，原告為被保險人及受益人，於93年2 月間，經診斷罹患下
    唇癌，接受手術治療，詎被告卻拒絕給付保險金，爰依系爭
    95號、46號契約、住院醫療附約、手術附約、住院費用附約
    、癌症附約之約定，分別請求150,000 元、500,000 元、12
    ,000 元 、120,000 元、24,000元、1,387,731 元（1,387,
    731 元包含癌症附約之第一次罹患癌症疾病1,200,000 元、
    住院醫療保險金86,400元、手術醫療保險金180,000 元中之
    43,731元、出院療養保險金57,600元）。聲明：被告應給付
    原告2,193,731 元及自起訴狀繕本送達翌日起至清償日止，
    按週年利率5﹪計算之利息。
二、被告則以：原告於簽立系爭95號、46號契約及上開附約前，
    自92年7 月8 日起至同年8 月1 日止，因口腔潰瘍，多次赴
    院就診，且肝功能異常，卻對被告所為之書面詢問未據實說
    明，足以影響被告對危險之評估，被告依保險法第64條、系
    爭95號、46號契約第8 條、癌症附約第14條、住院醫療附約
    第9 條、手術附約第9 條、住院費用附約第9 條約定，以新
    興郵局第05943 號存證信函（下稱系爭信函）解除契約，並
    於93年6 月16日送達原告。又原告於93年1 月26日初診前1
    年即存在下唇腫塊，下唇癌於92年1 月26日即已發生，而非
    系爭95號契約、住院醫療附約、手術附約、住院附約生效日
    即92年9 月12日起；系爭46號契約生效日即92年9 月13日起
    ，持續有效30日以後；癌症附約始期日92年9 月12日起算後
    第91日即92年12月12日開始所發生，依系爭95號、46號契約
    、住院醫療附約、手術附約、住院費用附約第2 條及癌症附
    約第4 條約定，該下唇癌自非承保範圍，且依癌症附約第16
    條約定，下唇癌於癌症附約保險責任開始日前已發生，因解
    除條件成就而失效，被告毋庸給付保險金等語置辯。聲明：
    原告之訴駁回。
三、下列事項為兩造所不爭執，並有保單首頁、系爭信函各1 份
    、人身保險要保書2 份、財團法人長庚醫院高雄分院（下稱
    長庚醫院）93年2 月20日診斷證明書、系爭95號、46號契約
    條款、住院醫療附約、癌症附約、住院費用附約、手術附約
    各1 份、人身保險要保書2 份（見本院卷第5 頁、第8 頁至
    第10頁、第21頁至第29頁、第34頁至59頁、第73頁至第90頁
    、第113頁至第122頁）在卷可稽，堪信屬實。
（一）原告分別於92年9 月12日、13日與被告簽立系爭95號、46
      號契約，主契約保險金各為300,000 元、1,000,000 元。
      系爭95號契約附加住院醫療附約、手術附約、住院費用附
      約、癌症附約，原告為被保險人及受益人。
（二）就原告所罹患之下唇癌，依系爭95號、46號契約計算之保
      險金額合計為65萬元。依住院醫療附約計算之保險金額為
      12,000元。依手術附約計算之保險金為120,000 元。依住
      院費用附約計算之保險金為24,000元。依癌症附約之第一
      次罹患癌症疾病保險金計算之金額為1,200,000 元；住院
      醫療保險金86,400元；出院療養保險金57,600元；手術醫
      療保險金1800,000元。
（三）系爭95號、46號契約之要保書上「八、被保險人告知事項
      」中，關於「最近二個月內是否曾因受傷或生病接受醫師
      治療、診療或用藥？」、「現在及過去一年內是否因口腔
      潰瘍持續兩週未癒、口腔白斑、口腔腫塊而接受醫師診察
      、治療或用藥？」之詢問事項，均勾選「否」。原告於上
      開要保書經勾選後才於要保書上要保人簽名處簽名。
（四）原告因罹患下唇癌，於93年2 月10日至長庚醫院進行下唇
      癌切除手術，於同月20日出院。
（五）原告於93年6 月16日收受系爭信函。
（六）原告於起訴前，已依系爭95號、46號契約、住院醫療附約
      、手術附約、住院費用附約、癌症附約約定之申請文件，
      向被告申請各該保險金。
四、兩造爭執事項：（一）被告依保險法第64條、系爭95號、46
    號契約第8 條、癌症附約第14條、住院醫療附約、手術附約
    第、住院費用附約第9 條約定解除契約，有無理由？（二）
    被告主張依癌症附約第16條約定，癌症附約已因解除條件成
    就而失效，有無理由？（三）原告因罹患下唇癌，依系爭95
    號、46號契約、住院醫療附約、手術附約、住院費用附約、
    癌症附約約定，分別請求150,000 元、500,000 元、12,000
    元、120,000 元、24,000元、1,387,731 元，有無理由？茲
    論敘如下：
（一）被告依保險法第64條、系爭95號、46號契約第8 條、癌症
      附約第14條、住院醫療附約、手術附約、住院費用附約第
      9 條約定解除契約，有無理由？
   1、按要保人在訂立本契約時，對於要保書書面詢問之告知事
      項應據實說明，如有故意隱瞞，或因過失遺漏或為不實之
      說明，足以變更或減少被告對於危險之估計者，被告得解
      除契約，其保險事故發生後亦同，系爭95號、46號契約第
      8 條第1 項前段、癌症附約第14條第1 項前段、住院醫療
      附約第9 條第1 項前段、手術附約第9 條、住院費用附約
      第9 條第1 項前段、保險法第64條第1 項、第2 項分別定
      有明文。又保險法第64條第2 項規定：要保人故意隱匿，
      或因過失遺漏，或為不實之說明，足以變更或減少保險人
      對於危險之估計者，保險人得解除契約；其危險發生後亦
      同。但要保人證明危險之發生未基於其說明或未說明之事
      實時，不在此限。乃保險契約為最大誠信契約，倘要保人
      故意隱匿，或因過失遺漏，或為不實之說明，足以變更或
      減少保險人對於危險之估計之情事，要保人如主張保險人
      不得解除保險契約，即應就保險事故與要保人所未告知或
      不實說明之事項並無關聯，且該事項已確定對保險事故之
      發生不具任何影響，保險人亦未因該未告知或不實說明之
      事項，而造成額外之負擔，對價平衡並未遭破壞始可。亦
      即要保人須就保險事故與要保人所未告知或不實說明之事
      項間並無關聯，倘有其或然性，即不能謂有上開法條但書
      適用之餘地，保險人非不得解除保險契約（最高法院88年
      度臺上字第2212號判決意旨參照）。
   2、被告主張原告自92年7 月8 日起至同年8 月1 日止，因口
      腔潰瘍，多次赴院就診，且肝功能異常，卻對被告所為之
      書面詢問未據實說明等情，為原告所否認，並主張：伊將
      口腔潰瘍就診之事告知被告之業務員乙○○，乙○○疏未
      填載等語。經查，原告於92年7 月26日至黃耳鼻喉科診所
      就診，主訴下唇潰瘍；又因上下唇多處潰瘍，分別於92年
      7 月8 日、11日、18日至黃明正耳鼻喉科就醫，其中有一
      處潰瘍範圍較大，未能痊癒，經黃明正建議至教學醫院作
      切片；復因傷口未痊癒，分別於92年7 月28日、8 月1日
      至黃明正耳鼻喉科就診等事實，有黃耳鼻喉科診所、黃明
      正耳鼻喉科函覆資料（見本院卷第137-1 頁至第141 頁）
      在卷可稽，堪可認定。次查，原告填寫要保書時，係由被
      告之業務員乙○○就要保書上之「八、被保險人告知事項
      」中，關於「最近二個月內是否曾因受傷或生病接受醫師
      治療、診療或用藥？」、「現在及過去一年內是否因口腔
      潰瘍持續兩週未癒、口腔白斑、口腔腫塊而接受醫師診察
      、治療或用藥？」事項，詢問原告本人，由乙○○勾選，
      經原告審視勾選情形後，再於要保書上簽名等情，業據乙
      ○○到庭證述無訛（見本院卷第207 頁），且原告對於乙
      ○○上開證詞亦表示無意見（見本院卷第208 頁），洵堪
      認定。是原告於簽立要保書前之最近2 個月內，既因病接
      受診療，且於過去1 年內，因下唇潰瘍而自92年7 月8 日
      至92年8 月1 日期間陸續就診，竟於上開告知事項勾選「
      否」之要保書上簽名，據以向被告投保，而未要求修正，
      顯見原告於投保時，確實未告知簽立要保書前之最近2 個
      月內，因病接受診療，且於過去1 年內，因下唇潰瘍而自
      92年7 月8 至92年8 月1 日期間陸續就醫治療之事實甚明
      。
   3、至原告主張：伊將因口腔潰瘍就診之事告知被告之業務員
      乙○○，於簽立要保書時，乙○○未主動詢問原告有無就
      診，原告不具醫學知識，並未違反告知義務云云，並舉證
      人乙○○為證。經查：(1)原告於92年7 月26日至診所就診
      ，主訴下唇潰瘍；又因上下唇多處潰瘍，分別於92年7 月
      8 日、11日、18日就醫，其中有一處潰瘍範圍較大，未能
      痊癒，經醫師建議至教學醫院作切片；復因傷口未痊癒，
      分別於92年7 月28日、8 月1 日就診等事實，已如前述。
      而據證人乙○○到庭證稱：原告於投保前，曾於伊某次拜
      訪時，向伊表示曾因嘴破至診所擦藥，擦藥後就好了（見
      本院卷第208 頁）等語，則縱原告曾向乙○○告知上情屬
      實，惟原告於投保系爭95號、46號契約時，對其前揭就診
      過程及未痊癒之事實，仍有所保留，並未將此事實據實告
      知乙○○而隱瞞上開就醫之事實，至為灼然。(2)上開要保
      書上記載之詢問事項勾選情形係經原告本人審視確認乙節
      ，已如前述，是原告主張乙○○未主動詢問，其未違反告
      知義務云云，自不足採。(3)前揭要保書上之詢問事項，僅
      就原告本人就醫過程及就醫情形之親身經歷提問，與原告
      是否具備醫學知識無涉，是原告主張其未具備醫學知識，
      未違反告知義務云云，委不足取。從而，原告投保前，持
      續多次因口腔潰瘍就醫，經被告書面詢問，竟未加以據實
      說明，如其據實告知此就醫情形，被告可進一步要求原告
      檢查身體，以正確評估所承受之風險，是原告此項隱匿未
      告知之行為，對於被告承保與否，顯有影響，是被告自得
      依首揭約定及保險法第64條第2 項規定，解除系爭95號、
      46 號 契約及上開附約。
   4、末查，被告係於93年5 月18日知悉前揭原告就被告書面詢
      問事項未據實告知之事實，隨即以系爭信函向原告為解除
      契約之意思表示，並經原告於93年6 月16日收受等情，為
      兩造所不爭執（見本院卷第148 頁、第245 頁），是被告
      行使解除權距其知有解除之原因，未逾1 個月，且距系爭
      95號、46號契約及前揭附約成立之時亦未滿2 年，故被告
      解除契約之意思表示為合法有效，系爭95號、46號契約及
      前揭附約既經解除，被告自不負給付保險金之義務。
（二）系爭95號、46號契約暨前揭附約既經合法解除，原告自不
      得請求被告給付保險金。故前列被告主張依癌症附約第16
      條約定，癌症附約已因解除條件成就而失效，有無理由？
      原告因罹患下唇癌，依系爭95號、46號契約、住院醫療附
      約、手術附約、住院費用附約、癌症附約約定，分別請求
      150,000 元、500,000 元、12,000元、120,000 元、24,0
      00元、1,387,731 元之爭點，即與本件判決結論不生影響
      ，自無逐一論敘之必要。
五、綜上，原告依系爭95號、46號契約及前揭附約之約定，請求
    被告給付2,193,731 元及自起訴狀繕本送達翌日起至清償日
    止，按週年利率5 ﹪計算之利息，為無理由，應予駁回。
六、本件事證已臻明確，兩造其餘攻擊防禦方法，本院審酌後認
    與本件判決結果不生影響，爰不一一論駁，附此敘明。
七、據上論結，本件原告之訴為無理由，依民事訴訟法第78條，
    判決如主文。
中    華    民    國    95    年    7    月    21    日
                  民事第二庭  法  官  蘇雅慧
正本係照原本作成。
如不服本判決，應於送達後20日內，向本院提出上訴狀並表明上
訴理由，如於本判決宣示後送達前提起上訴者，應於判決送達後
10日內補提上訴理由書（須附本）。
中    華    民    國    95    年    7    月    21    日
                              書記官  王淑娟


司法院資訊處製作；財團法人民間司法改革基金會備份。
